# Deloppgave 5: Analysere repeterte målinger

<!-- Part 5: Analyzing repeated measures experiments -->

## Introduksjon

Adaptasjoner i menneskekroppen til styrketrening henger sammen med en rekke faktorer, både biologiske, genetiske og ytre faktorer. Av disse finner vi treningsvolum, intensitet, valg av øvelser, hvile mellom sett, hurtigheten på utførelsen på øvelsene og hyppigheten på treningen (Ratamess et al., 2009). Genetiske disposisjoner synes å ha en betydelig innvirkning på responsen av trening (Yang et al., 2003). Styrketrening har en rekke prestasjonsmessige fordeler i idretter som stiller krav til styrke, men også utholdenhetsidrett (Rønnestad & Mujika, 2014; Beattie et al., 2014). Styrketrening er ikke bare nyttig for prestasjon i idrett, men også i et folkehelseperspektiv (Westcott, 2012). Aldersbetinget muskeltap har en rekke godt dokumenterte negative helsekonsekvenser (Hurley & Roth, 2000), og styrketrening synes å ha god effekt for å motvirke dette (Westcott, 2012). Men selv om gevinsten av styrketrening virker å være stor, kan det for mange være vanskelig å få dette inn i en hektisk hverdag. Derfor er det både interessant og viktig at forskere ser på sammenhengen mellom treningsvolum, muskelmasse og styrke. Dette for å eksempelvis finne ut hva som minimum må til for å få effekt.

En del studier har funnet at et minimalt treningsvolum gir adaptasjoner på muskelmasse og styrke tilsvarende et moderat-volum (Ostrowski et al. 1997; Cannon & Marino, 2010; Mitchell et al. 2012), mens flere metaanalyser favoriserer et moderat volum (Rhea et al. 2003; Krieger, 2009, 2010; Schoenfeld et al. 2016) Rønnestad et al. (2007) gjenomførte en lignende studie som denne, og sammenlignet 1 vs. 3 sett for bein og overkropp. Funnene her var sprikende, 3 sett ga signifkant mer effekt på 1RM og muskeltverrsnitt i underkropp, mens det var ingen endring og ingen signifikant endring for henholdsvis 1RM og muskeltverrsnitt målt i overkropp. Med treningsvolum menes mengde styrketrening, altså hvor mye og hvor ofte. Muskelvolum/masse måles i fettfri masse (lean body mass), og måler muskelvolum i tillegg til annen fettfri masse (bein, sener, leddbånd, indre organer etc.). I tillegg har man muskelstyrke som i denne studien er målt i maksimal styrke.

Ettersom forskningsresultatene er sprikende angående kravet til volum av styrketrening for å få en økning i muskelmasse og styrke, vil denne studien undersøke dette videre. Ved å sammenligne 1 vs. 3 sett under styrketrening for underkropp over en 12-ukers periode med 2-3 ukentlige økter vil vi se om et minimalt volum kan måle seg med et moderat volum.

## Metode

### Deltakere og studieoversikt

Det ble rekruttert 41 mannlige og kvinnelige deltakere til studien med kriterium om å være ikke-røyker og å være mellom 18 og 40 år gammel. Eksklusjonskriterium var hemmet muskelstyrke som følge av tidligere skade, intoleranse for lokal anestesi, ha gjennomført mer enn en ukentlig styrketreningsøkt siste året og bruk av medisiner som kan påvirke adaptasjoner av treningen. På bakgrunn av å ha gjennomført mindre enn 85% av treningsprogrammet ble 7 deltakere ekskludert fra studien. Årsakene til dette var ubehag eller smerter i underekstremiteter under trening (n=5), fulgte ikke treningsprotokollen (n=1) og skade urelatert til studien (n=1). Alle inkluderte deltakere hadde tidligere erfaring med idrettsaktiviteter som eksempelvis lagidretter, langrenn og gymnastikk. Antall deltakere som rapporterte om fysisk trening utenom studien under intervensjonen (median = 2 ukentlige økter fra 0,5 til 4) var 20. (Hammarström et al., 2019).

### Intervensjonen

Den 12 uker lange intervensjonen ble gjennomført mellom september og november. Intervensjonen besto av fullkropps styrketrening, og benøvelsene ble gjennomført separat for hvert enkelt ben. Dette for å kunne muliggjøre differensiering av treningsvolum på samme deltaker. Hvert enkelt ben til hver deltaker ble tilfeldig tildelt enten 1-sett eller 3-sett programmet, ergo hver deltaker gjennomførte begge protokoller. Testing av muskelstyrke ble målt før og etter intervensjonen, i tillegg til uke 3, 5 og 9. Muskelbiopsi ble tatt fra begge ben fra vastus lateralis i uke 0 i hvilt tilstand, før og 1 time etter femte treningsøkt og etter intervensjonen i uke 12 i hvilt tilstand. Kroppssammensetning ble målt før etter intervensjonen. Deltakerne loggførte inntak av kosttilskudd fra uke 6, inntaket ble veid og loggført i 4 til 5 sammenhengende dager inkludert en helgedag. (Hammarström et al., 2019).

### Testing av muskelstyrke

Ved bruk av et dynamometer (Cybex 6000, Cybex International, Medway, MA, USA) ble det gjennomført styrketest av isometrisk og isokinetisk unilateral kneesktensjon. Det ble foretatt målinger av muskelstyrke, muskeltverrsnitt, kroppssammensetning, hormoner i tillegg til muskelbiopsi i forbindelse med studien. Med kneet justert med rotasjonsaksen til dynamometeret gjennomførte deltakerne test av maksimalt isokinetisk dreiemoment ved 60°, 120° og 240° s−1 hastighet. Deltakerne ble gjennom submaksimale gjennomføringer gjort kjent med alle testens hastigheter på forhånd, og ble gitt 2 (60° s−1) og 3 forsøk (120 og 240° s−1) under selve testingen der den høyeste verdien for hver hastighet ble brukt i statiske analysene. MFK-dreiemoment ble målt ved knevinkel på 30° (full ekstensjon på 90°) etter isokinetisk testing. Instruksjon lød å presse med maksimal kraft i 5 sekunder. Med 30 sekunders hvile mellom ble deltakerne gitt 2 forsøk, der det beste ble brukt for videre analyser.

Testing av 1RM i unilateral beinpress og kneekstensjon startet med spesifikk oppvarming i hver øvelse med 10, 6 og 3 repetisjoner på henholdsvis 50, 75 og 85% av antatt 1RM. 4 til 6 forsøk ble gitt for å finne 1RM, og høyeste vekt som ble løftet med full «range of motion» ble satt som 1RM etter å ha økt motstanden progressivt.

Ved baseline ble både 1RM, isokinetisk og isometrisk styrketester gjennomført i 2 omganger med minst 4 dager mellom hver omgang, og de beste verdiene ble brukt i de statistiske analysene. Fra testene var det igjen minst 48 timer før og etter intervensjonen. Alle 3 testene utgjorde sammen en kombinert score for muskelstyrke. (Hammarström et al., 2019).

### Måling av muskelmasse og kroppsammensetning

Kroppssammensetning ble fastslått før og etter intervensjon ved bruk av dual-energy X-ray absorptiometry (DXA) (Lunar Prodigy, GE Healthcare, Oslo, Norway). Det skilte 2 dager fra siste styrketest til måling av kroppssammensetning og deltakerne ble bedt om å faste og unngå krevende fysisk aktivitet siste 2 timer før måling av MRI og DXA. (Hammarström et al., 2019).

### Statistikk

RStudio (versjon 2022.07.1) for Windows ble brukt for statistiske analyser. Et mål på forandring (change score) fra pre- til post-test ble regnet ut for å måle treningseffekten. En gjennomsnittlig baseline ble regnet ut fra pretest og første treningsøkt under intervensjonen (for øvelsen benpress), og ut fra dette ble endringen til post-scoren regnet ut ved bruk av en parret t-test. Endring i fettfri masse (muskelmasse) tok utgangspunkt i pre og post-testing, og ble også regnet ut ved bruk av en parret t-test. Kravet for statisitisk signifikans (alpha-level) var P \< 0,05.

```{r}
#| echo: FALSE
#| warning: FALSE
#| message: FALSE
#| include: FALSE

library(exscidata)
data("dxadata"); data("strengthvolume")

library(tidyverse)


dxadata %>%
  select(participant:include, lean.left_leg, lean.right_leg) %>%
  pivot_longer(names_to = "leg", 
               values_to = "lean.mass", 
               cols = lean.left_leg:lean.right_leg) %>%
  mutate(leg = if_else(leg == "lean.left_leg", "L", "R"), 
         sets = if_else(multiple == leg, "multiple", "single")) %>%
  select(participant, time, sex, include, sets, leg, lean.mass) %>%
  print()
```

## Resultater

### Kroppssammensetning

```{r}
#| echo: FALSE
#| warning: FALSE
#| message: FALSE
#| include: FALSE

library(tidyverse); library(exscidata); library(lme4)

data("dxadata"); data("strengthvolume")



# Load data
dat_lbm <- dxadata %>%
  select(participant:include, lean.left_leg, lean.right_leg) %>%
        
        # Extract leg specific data
  pivot_longer(names_to = "leg", 
               values_to = "lean.mass", 
               cols = lean.left_leg:lean.right_leg) %>%
  mutate(leg = if_else(leg == "lean.left_leg", "L", "R"), 
         sets = if_else(multiple == leg, "multiple", "single")) %>%
  select(participant, time, sex, include, sets, leg, lean.mass) %>%
        # Filter only included participants
        filter(include == "incl") %>%
        # Make data set wider by time 
        
        pivot_wider(names_from = "time", 
                    values_from = "lean.mass") %>%
        # Calculate change score
        
        mutate(change_LBM = post - pre) %>%
        
        # Keep change score and make it wider by sets
        select(participant:sets, change_LBM) %>%
        pivot_wider(names_from = sets, values_from = change_LBM) %>%
        
  print()
```

```{r}
#| echo: FALSE
#| warning: FALSE
#| message: FALSE
#| include: TRUE

#t-test

t.test(dat_lbm$multiple, dat_lbm$single, paired = TRUE)

```

Sammenlikning med bruk av parret t-test av fettfri masse fra pre til post for gruppene med 3 sett og 1 sett. Økningen i fettfri masse for gruppene med 3-sett og 1-sett var signifikant (t(33) = 2.1875. P = 0.0359). P\<0.05.

```{r}
#| echo: FALSE
#| warning: FALSE
#| message: FALSE
#| include: TRUE
#| fig-cap: "Endring i fettfri masse fra pre til post for gruppene med 1- og 3-sett."


library(tidyverse); library(exscidata)

data("dxadata")
dxadata %>%
  select(participant:include, lean.left_leg, lean.right_leg) %>%
  pivot_longer(names_to = "leg", 
               values_to = "lean.mass", 
               cols = lean.left_leg:lean.right_leg) %>%
  mutate(leg = if_else(leg == "lean.left_leg", "L", "R"), 
         sets = if_else(multiple == leg, "3 sett", "1 sett")) %>%
  select(participant, time, sex, include, sets, leg, lean.mass) %>%
  filter(time %in% c("pre", "post")) %>%
  group_by(time, sets) %>%
  summarise(m = mean(lean.mass)) %>%
  mutate(time = factor(time, levels = c("pre", "post"))) %>%
  ggplot(aes(time, m, color = sets,
             group = sets)) + geom_line() +
  labs(x = "Tidslinje",
       y = "Fettfri masse",
       color = "Antall sett")
```

### Muskelstyrke (benpress)

```{r}
#| echo: FALSE
#| warning: FALSE
#| message: FALSE
#| include: FALSE


data("strengthvolume")

styrke_dat2 <- strengthvolume %>%
  select(participant, sex, exercise, include, time, sets, leg, load) %>%
        # FFiltrere bort ekskluderte deltakere
        filter(include == "incl") %>%
        
        # Baseline snitt 
        mutate(time = if_else(time %in% c("pre", "session1"), "pre", time)) %>%
        group_by(time, exercise, participant, sex, sets) %>%
        summarise(load = mean(load, bna.rm = TRUE)) %>%
       
        # Velge beipress og pre-post differanse
        filter(exercise == "legpress", time %in% c("pre", "post")) %>%
  
        # pivot wider
        pivot_wider(names_from = "time", values_from = "load") %>%
  
        # Mutere pre til post, regne ut differanse
        mutate(change_legpress = post - pre) %>%
        # Velge deltakere, sett og mutert faktor, pivot wider sotert fra sett
  
        select(participant:sets, change_legpress) %>%
        pivot_wider(names_from = sets, values_from = change_legpress) %>%
  print()
      
  
```

```{r}

```

```{r}
#| echo: FALSE
#| warning: FALSE
#| message: FALSE
#| include: TRUE
        #t-test
        t.test(styrke_dat2$multiple, styrke_dat2$single, paired = TRUE)
```

Sammenlikning med bruk av parret t-test av endring i maksimal styrke (benpress) fra pre til post for gruppene med 3 sett og 1 sett. Økningen i maksimal styrke for gruppene med 3-sett og 1-sett var signifikant. (t(29) = 2.1366. P = 0.0412. P\<0.05.

## Diskusjon

Ut fra resultatene kan vi se at 2-3 ukentlige styrkeøkter over en 12-ukers periode øker muskelmasse og maksimal styrke. Til tross for at effekten var større ved å gjennomføre 3-sett sammenlignet med 1-sett, hadde begge to positiv effekt. Resultatene bygger opp under funn i tidligere forskning (Rønnestad et al., 2007; Rhea et al., 2003), men det trengs samtidig videre arbeid i forstå og avklare årsaksmekanismer og effekter i framtiden.Eksempelvis fant McBride et al. (2003) samme effekt av fler-setts trening på styrke uten at dette samsvarte med økning i muskelmasse.Det er også usikkerhet knyttet til om effekten av 1 vs. flere sett har ulik virkning i eksempelvis over- og underkropp. Tidligere studier har funnet effekt tilsvarende funn i denne studien for underkropp, uten at tilsvarende resultater fant sted i overkropp (Rønnestad et al., 2007). Så til tross for resultatene i denne studien, vil det som nevnt være nødvendig med mer forskning på temaet i framtiden.
